臺灣高等法院臺南分院刑事判決　　　　　　　　　　　九十一年度上易字第九六號
　　　上　訴　人
　　　即 自 訴人　 丁 ○ .
　　　自訴代理人　 甲 ○ ○.
　　　被　　　告　 丙 ○ ○.
　　　共　　　同
　　　選任辯護人　 洪 秀 一
右上訴人因被告詐欺案件，不服臺灣雲林地方法院九十年度自字第二五號中華民國九
十年十二月五日第一審判決，提起上訴，本院判決如左：
    主　文
上訴駁回。
    理  由
一、自訴意旨略以：（一）被告丙○○為視新光學有限公司（以下簡稱視新公司）之
    副理兼業務員，知悉自訴人丁○○在雲林縣斗南鎮○○路四十號所經營之鎮源農
    民醫院（以下簡稱鎮源醫院）於民國（下同）八十七年增設眼科，乃於同年三月
    底到鎮源醫院向採購林麗珠推銷其公司用於眼科開刀之人工水晶體及玻璃體，林
    麗珠乃要求須經衛生署許可合法者才可，且價格須與市場一般價格符合不得賣貴
    ，丙○○即提出視新公司以關係企業問鼎國際有限公司（以下簡稱問鼎公司）及
    展鑫有限公司（以下簡稱展鑫公司）分別代理進口之艾德克（Eye Technology）
    及歐普西亞（Opsia）人工水晶體賣予自訴人，並提出行政院衛生署醫療器材許
    可證影本二紙以取信於林麗珠，並向林麗珠稱其公司在北部係由該公司之關係企
    業國棟科技有限公司（以下簡稱國棟公司）名義經銷，該人工水晶體及玻璃體一
    套在市場上之售價平均為新台幣（下同）六千七百五十元，且該公司之產品全省
    統一售價，利用林麗珠對於上開產品市場價格之無知，使林麗珠信以為真即答應
    購買，並自八十七年四月起以每套六千七百五十元購買該公司代理之上開二種品
    牌之人工水晶體及玻璃體，至九十年三月十二日自訴人至台北參加眼科醫學會，
    於會場參觀展售之眼科醫療用品時，發現人工水晶體及玻璃體一套才賣一千餘元
    ，因此發覺向丙○○可能買貴被騙，乃請台北達明眼科陳信成醫師於九十年三、
    四月間向視新公司購買同品牌之人工水晶體及玻璃體，而由視新公司關係企業國
    棟公司出貨一套才一千六百元，自訴人至此始確知被騙，又自訴人為統計被詐騙
    之套數以便交涉求償，竟發現被告以其公司未合法代理之ＯＲＣ及Ａｌｃｏｎ等
    其他品牌之人工水晶體冒充上開約定之艾德克及歐普西亞二種產品總計有二百二
    十八套，被告不僅用高價詐騙且用其他品牌之人工水晶體冒用，使自訴人陷於錯
    誤而溢付金錢造成損害，總計自八十七年四月至八十九年十一月被詐騙而溢付金
    額為五百八十八萬六千四百五十元。又被告乙○○為視新公司與展鑫公司之負責
    人，對於被告丙○○前開詐騙行為，必然知悉且同意，因此被告乙○○與丙○○
    應有犯意聯絡，為共同正犯，因認被告二人涉有共犯刑法第三百三十九條第一項
    詐欺取財罪嫌。
二、訊據被告乙○○及丙○○二人，雖坦承被告二人分別為視新公司之經理兼負責人
    及副理兼外務，被告丙○○並坦承其於前揭期日向鎮源醫院採購林麗珠推銷該公
    司經銷之人工水晶體及玻璃體，且該公司所經銷之產品係全省統一售價，而最後
    雙方以每套人工水晶體及玻璃體以六千七百五十元作為交易價格，然均否認有何
    詐欺犯行，並辯稱：自訴人之採購人員林麗珠沒有陷於錯誤，被告有放很多的規
    格給自訴人使用，且要合醫生的習慣才會使用，否則自訴人亦不會去使用，醫生
    使用完以後亦會在病歷表上面註明什麼品牌，被告結算自訴人使用多少，再開發
    票給自訴人，四個月以後再請領款項。這些發票是要報稅的，不可能作假。被告
    根據自訴人的需要才給自訴人需要的品牌。國棟是展鑫的經銷商，被告亦是展鑫
    的經銷商；展鑫等公司並非視新公司之關係企業，是因被告丙○○在公司層級低
    所誤認，惟雙方所約定之買賣價格確與市場相當，且雙方之買賣係屬寄賣之性質
    ，亦無約定限於就艾德克及歐普西亞人工水晶体為買賣，應視臨床及專業醫師之
    需而提供產品，另自訴人所謂ＯＲＣ人工水晶體即是「曼特ＯＲＣ」（Ｍentor
    ＯＲＣ）人工水晶體，係由展鑫公司合法代理進口，至於Ａｌｃｏｎ人工水晶體
    則是屬於特殊器材，使用量少，故一般公司未生產，是應自訴人醫院之眼科醫師
    要求自別家公司調貨提供，並無詐欺等語。
三、按犯罪事實應依證據認定之，無證據不得推定其犯罪事實；不能證明被告犯罪者
    ，應諭知無罪之判決，刑事訴訟法第一百五十四條及第三百零一條第一項分別定
    有明文。又刑法第三百三十九條第一項詐欺罪之成立，以意圖為自己或第三人不
    法所有，以詐術使人將本人或第三人之物交付為要件。所謂以詐術使人交付，必
    須被詐欺人因其詐術而陷於錯誤，若其所用方法，不能認為詐術，亦不致使人陷
    於錯誤，即不構成該罪，最高法院四十六年台上字第二六０號判例足資參照。經
    查：
（一）上訴人即自訴人主張被告乙○○及丙○○二人，分別為視新公司之經理兼負責
      人及副理兼外務，而丙○○於八十七年三月間，至鎮源醫院向該醫院採購林麗
      珠推銷該公司經銷之眼科白內障開刀所用之人工水晶體及玻璃體，丙○○並向
      林麗珠稱上開產品之進口商展鑫公司及問鼎公司、和北部經銷商國棟公司均係
      視新公司之關係企業，並且該公司對該產品係以市場之平均售價六千七百五十
      元為全省統一售價，最後雙方以上開價格作為每套人工水晶體及玻璃體之交易
      價格，並自同年四月起開始供貨等情，雖經被告坦白承認，並有自訴人提出之
      丙○○名片及視新公司物料簽認單影本各一紙為證（原審卷七、一三頁），固
      堪屬實。
（二）然被告丙○○向林麗珠所述上開情節，展鑫等公司是否為視新公司之關係企業
      ，與自訴人是否購買其商品無必然之關係，而其所稱人工水晶體及玻璃體之市
      場價格和其公司所經銷之上開商品全省統一售價云云，尚屬一般市場合法推銷
      產品之範圍，且自訴人既可向其他同業或廠商探詢比價，而林麗珠身為醫院採
      購人員，對該價格多年來均無異議，並加使用被告所代理之產品，應無使其陷
      於錯誤之情，故被告丙○○前開陳述，尚難認已該當於「詐術」之行使。況且
      ，自訴人既身為開業醫師，且被告辯稱該院採購林麗珠係自訴人之妻，而自訴
      人所經營之鎮源醫院自八十一年十二月間開業至八十二年二月間設有眼科，自
      訴人當時向展鑫公司購買之相同產品，每套為七千二百元，比雙方約定價格為
      高，為自訴人所不爭執，並有被告提出之鎮源醫院開業執照及統一發票各一紙
      影本可按（原審卷一三四頁），自訴人對於該醫療器材之市場價格自不陌生，
 本件買賣應係自訴人認為合理，雙方始達成交易。
（三）又自訴人主張雙方約定限於就艾德克及歐普西亞二種人工水晶體為買賣乙節，
      雖據其提出上開產品之行政院衛生署醫療器材許可證影本二紙為證（原審卷五
      三頁），惟為被告所否認，並辯稱：上開許可證是自訴人於九十年三月間質疑
      被告所提供之產品是否合法許可輸入時，始傳真給自訴人參考之用，並非雙方
      有針對產品種類為約定等語。而自訴人復未能就其上開主張及被告提供其許可
      證之日期提供證據方法供本院調查，已難認其主張為實在。
（四）再者，被告辯稱雙方約定本件買賣方式，係由被告先提供產品置於自訴人醫院
      供其使用，於每個月底盤點庫存及使用量後再開立發票，過四個月再向自訴人
      收款，如有偶因使用不當致商品報廢之情，其損失亦由被告之公司負責等情，
      為自訴人所是認，且觀被告所提出卷附（外放）之艾德克、歐普西亞、ＯＲＣ
      及Ａｌｃｏｎ等四種人工水晶體產品實物，其外觀包裝、顏色等均明顯不同，
      並由自訴人所僱用之眼科專業醫師選擇使用，自無誤用之情形，自訴人主張其
      受被告提供約定外之產品蒙混云云，有違常理，亦無可採。
（五）又自訴人與被告訂立上開買賣契約後，自八十七年四月至八十九年底，該醫院
      就ＯＲＣ人工水晶體之使用量高達二百二十六件，以自訴人所主張鎮源醫院使
      用人工水晶體之數量每月約三十五件計算，已接近三分之一，並於受術者之病
      歷上黏貼該人工水晶體之品牌、規格、型號、尺寸及度數等產品標示，有自訴
      人提出之統計表及病歷資料足參（外放），且相關之手術費用亦經自訴人向中
      央建康保險局（下簡稱健保局）申請給付完畢，亦為自訴人所是認，如未經自
      訴人同意使用上開產品，豈有不予反應之理。況且，自訴人如不願使用上開品
      牌商品，即可拒絕使用，並有被告庫存於該醫院之艾德克及歐普西亞人工水晶
      體供其選擇使用，豈可於使用後，再主張非買賣商品之範圍？另自訴人主張係
      由於該醫院之眼科醫師及負責辦理健保給付之人員不知雙方約定買賣之產品，
      及該產品係由該醫院眼科及手術房護士簽收始產生冒用等語，雖據證人即自訴
      人醫院負責申報健保和掛號工作之林育瑜證稱「（問：你們向健保局申報時要
      準備的資料有無經過丁○○看到？答稱）沒有，我們都是用媒體申報將磁片寄
      給健保局辦理，但寄給健保局的總表老闆是有看過。」「（問：總表可以看出
      是什麼品牌？答稱）看不出來。」「健保局每個月都會抽查，我們就會影印病
      歷寄給健保局，但老闆沒有看。」等語在卷，然證人林育瑜復證稱「健保局每
      個月都會抽查，我們就會影印病歷寄給健保局，每次抽查都是十件。眼科手術
      病歷裡面都有貼紙記載品牌，這些病歷我們會再給眼科醫師看過」等語（原審
      卷五八頁），足徵眼科醫師使用該人工水晶體，並無隱匿品牌之記載，自訴人
      為鎮源醫院院長，綜理全院醫療及採購之行政事務，其院內醫師及職員所為行
      為，難謂全然毫不知情，所辯有違經驗法則，難認屬實。
（六）參酌前開所述，及被告就自訴人所提出林麗珠與被告丙○○於九十年三月二十
      二日會談之錄音帶所作成、且為自訴人所不爭執之譯文，其中談及自訴人是否
      繼續購買被告之產品時稱：「所以我那天有說咱要尊重專業，看張醫師要用哪
      一款。」等語（原審卷一八九頁），並衡情手術醫師必需自負開刀成敗之醫療
      糾紛責任，且被告供應合法代理之人工水晶體等產品，既無缺貨情事，何需以
      另一品牌Ａｌｃｏｎ人工水晶體冒充之必要，堪認被告辯稱本件買賣係議訂銷
      售由問鼎公司或展鑫公司代理進口之商品艾德克、曼特ＯＲＣ及歐普西亞人工
      水晶體，並依醫師習慣使用之品牌供應商品，且上開特殊器材Ａｌｃｏｎ人工
      水晶體是應自訴人醫院之眼科醫師要求自別家公司調貨提供，為可採信。自訴
      人主張雙方僅就艾德克及歐普西亞人工水晶體約定買賣云云，為無可採。
（七）另被告辯稱ＯＲＣ是ＯpticalＲadiationＣorporation這家公司之簡稱，因該
      公司只生產人工水晶體（簡稱ＩＯＬ），故稱「ＯＲＣ」即指該公司所生產之
      人工水晶體，且於民國八十四年以前即已為曼特公司所併購，惟曼特公司仍延
      用「ＯＲＣ」為該人工水晶體之品牌，外加「Ｍentor 」（曼特）以表示屬於
      曼特公司所有，而展鑫公司為曼特公司之合法代理商、視新公司為展鑫公司之
      經銷商等情，有雙方提出之「ＯＲＣ」人工水晶體包裝盒與被告提出之行政院
      衛生署於八十五年一月十五日核發許可展鑫公司輸入「曼特人工水晶體」之醫
      療器材許可證、曼特公司原廠授權書及展鑫公司與視新公司之經銷合約書影本
      各一紙可按（原審卷一八四、一三八、一五二頁），堪信屬在。而自訴人係自
      八十七年四月始由視新公司提供上開商品使用，則被告辯稱其提供之上開商品
      係合法輸入經銷之商品，自屬可採。
（八）又自訴人以上開授權書所載曼特公司之地址為「5425 Hollister Avenue San
      –ta Barbara CA93111 U.S.A.」與ＯＲＣ包裝所載之地址載為「1300 opti
      cal Drive Azusa CA91702 U.S.A.」不同，而主張「ＭentorＯＲＣ」與「Ｏ
      ＲＣ」係不同商品，被告所提供之「ＯＲＣ」商品係另向信溢有限公司（以下
      簡稱信溢公司）購買未合法代理之倒店貨云云。然為被告所否認，而上開ＯＲ
      Ｃ人工水晶體包裝盒所載地址，於曼特公司原廠授權書製造地址欄（manu
      facturing loca–tion at）亦載有同上之地址，且與展鑫公司之上開醫療器
      材許可證上所載製造廠地址一致，有上開許可證、原廠授權書及「ＯＲＣ」包
      裝盒所載足供比對明灼。至於自訴人前開所稱不同地址者，只是曼特公司之市
      場銷售地址，有該授權書於該址前載明「Marketing location」可按；且原「
      ＯＲＣ」公司既係由曼特公司所併購，自無所謂的「倒店貨」可言；另被告辯
      稱信溢公司所擁有之ＯＲＣ人工水晶體許可證，是ＯＲＣ尚未被曼特公司併購
      前所申請，惟自ＯＲＣ被併購後，因信溢公司未取得代理權，故原廠已未對其
  出貨，亦有被告提出之信溢公司醫療器材該許可證於日期載明為七十三年二月
      二十八日可參（原審卷一七六頁），且在市場上已無法再向信溢公司買到ＯＲ
      Ｃ人工水晶體乙節，亦經證人陳信成醫師結證屬實（原審卷二一二頁），故自
      訴人之上開主張為無可採。
（九）另自訴人主張其於九十年三、四月間委請陳信成醫師購買艾德克品牌之人工水
      晶體及玻璃體，一套僅一千六百元乙節，雖據證人陳信成醫師證述在卷，並有
      證人經手之國棟公司物料簽認單三紙影本在卷可憑，固堪信實。然該證人購買
      上開產品係向國棟公司購買，且其購買方式係當場買斷，此據證人結證明確（
      原審卷二一一頁），則其購買後之產品毀損風險由買受人自行負責，核與本件
      雙方所約定之買賣條件不同；再者，被告辯稱雙方所議定之買賣方式，除屬寄
      賣性質，被告公司需負擔商品毀損風險及為數不小之庫存壓力外，且自訴人每
      購用一套產品尚須加送一條10－0尼絨手術線及一瓶「比舒液」眼內平衡液，
      亦為自訴人所是認，並有自訴人及被告提出之物料簽認單可佐（原審卷七三至
      八二頁），上開二種買賣之條件既有不同，自不能單純以購買單價較高，即指
      被告涉嫌詐欺，並使其受有損害。況且，被告辯稱自訴人購買上開產品之價格
      確與一般市場價格相當，並未過高乙節，亦據被告提出視新公司與其他醫療機
      構就人工水晶體及玻璃體交易之統一發票四十一張影本可按（原審卷五九至七
      二頁），復據本院向行政院衛生署苗栗醫院、聯安醫院函查其醫院向視新公司
      購買人工水晶體價格四八００元、人工玻璃體價格二二五０元，與該公司無發
      生任何爭議等語屬實，有行政院衛生署苗栗醫院九十一年二月十九日第九一○
      ○八二三號函、聯安醫院九十一年二月五日第九一○二○五─一號函各一件在
      卷可稽（本院卷三六、三九頁），且與健保局核定之參考單價相當，亦有被告
      提出之健保特殊材料品項查詢三張、健保局特約醫事服務機構門診處方及治療
      明細一紙可參（原審卷五六至五八頁、五四頁），足信屬實，自訴人此項主張
      ，不足認定被告有詐欺之犯意存在。
四、綜上所述，被告丙○○所為本件交易行為，尚難認有使用詐術，亦乏證據足資證
    明被告二人有以其他商品冒充或銷售價格與市場價格差距過大而使自訴人受有損
    害之情形，自不得單憑自訴人片面且有瑕疵之指訴，遽認被告有自訴人所指犯行
    ，此外復查無其他證據足以證明被告二人確有自訴人所指之詐欺犯行，被告被訴
    詐欺罪嫌，應屬不能證明，原審因予諭知無罪，經核於法並無不合，自訴人上訴
    意旨，仍執前詞，指摘原判決不當，為無理由，應予駁回。
據上論斷，應依刑事訴訟法第三百六十八條，判決如主文。
中　　　華　　　民　　　國　　九十一　年　　四　　月　　　　三十　　日
                                     臺灣高等法院臺南分院刑事第六庭
                                         審判長法官
                                               法官
                                               法官
右正本證明與原本無異。
不得上訴。
                                      法院書記官  李    梅    菊
中　　　華　　　民　　　國　　九十一　年　　四　　月　　　　三十　　日
